【裁判字號】    90,保險,9
【裁判日期】    920709
【裁判案由】    給付保險金
【裁判全文】
臺灣臺中地方法院民事判決  九十年度保險字第九號
    原      告  泰安產物保險股份有限公司
    法定代理人  丙○○
    訴訟代理人  甲○○
                戊○○
                乙○○
                丁○○
    被      告  己○○
    訴訟代理人  黃肇萍  律師
                王忠沂  律師
                劉進堂  律師
右當事人間請求損害賠償事件，於中華民國九十二年六月十八日辯論終結，本院判決
如左：
    主      文
被告應給付原告新臺幣壹佰貳拾萬肆仟陸佰捌拾壹元，及自民國八十九年十一月三十
日起至清償日止，按週年利率百分之五計算之利息。
原告其餘之訴駁回。
訴訟費用由被告負擔四分之一，餘由原告負擔。
本判決原告勝訴部分於原告以新臺幣拾柒萬元供擔保後，得假執行。但被告如於假
執行程序實施前，以新臺幣壹佰貳拾萬零肆仟陸佰捌拾壹元預供擔保後，得免為假執
行。
原告其餘假執行之聲請駁回。
    事      實
甲、原告方面：
  一、聲明：
    （一）被告應給付原告新臺幣肆佰捌拾壹萬捌仟柒佰貳拾伍元，並自訴狀（即支
          付命令聲請狀）送達之翌日（即民國八十九年十一月三十日）起至清償日
          止，按週年利率百分之五計算之利息。
    （二）願供擔保，請准予宣告假執行。
  二、陳述：
    （一）訴外人朱家宏、賴天德、徐鴻男等三人（下稱朱家宏等三人）係台中市南
          屯區昌明巷七之一號至同巷七之八號等房屋之共同所有人，且以其中七之
          一號房屋，向台灣電力股份有限公司（下稱台電公司）申請電力使用，其
          餘房屋之電力來源，均未依法向台電公司申請許可，即擅自由上開七之一
          號房屋，拉牽電源線轉接使用。八十二年間，被告己○○向朱家宏等三人
          承租上開七之八號鐵皮房屋，經營倍銘麵包廠，供各式麵包類之製作、烘
          焙與其他事項加工、製造之用。惟朱家宏等三人對於上開房屋原應注意供
          電之容量、電阻、線徑、配線規格與定期安全檢查、線路汰換等用電安全
          、消防安全防護與安全設施等事項，確達足以防止火災之發生，且依現今
          電力提供、科學技術、技能與安全材料、設備及設施之取得，亦非不能注
          意，竟疏未能注意，恣意搭建簡易鐵皮屋之建築物作為前開工廠建置使用
          ，且未依法向台電公司申請電力使用，私自轉供電流違章使用，其無依規
          定取得適當足供工廠所需之電力供給，致無法有效提供安全之用電、消防
          預防與設施配置，以因應有大量消耗電力需求之麵包烘焙製作廠使用，同
          時欠缺定期安全檢查與維護。被告己○○為直接獨立監督、管理、使用該
          麵包廠，理應注意用電安全，並預防火災發生，明知倍銘麵包廠每二個月
          平均用電量高達一萬七千餘度，且租屋處為鐵皮搭建房屋，防火功能不佳
          ，其身為倍銘麵包廠之負責人，本應注意倍銘麵包廠所配電設備維修、管
          理，以防止電線線路因年久失修、用電不當等因素，致生電源線短路現象
          而釀成火災等危險，又無不能注意之情事，卻於經營倍銘麵包廠之七年餘
          期間內，疏未注意保養及定期雇員檢修各區○○○路狀況。不料於八十九
          年四月一日下午六時五十五分許，在上開七之八號麵包烘焙廠南半側包裝
          室屋前閣樓地板下方附近，因電源線路長期負載絕緣膠皮劣化蓄熱短路，
          起火引燃該屋內物品，瞬間變成大火，燒燬上開七之八號房屋及該屋內所
          有機器、物料與設備，而且火苗亦自上開七之八號房屋延燒至台中市南區
          昌明巷七之七號即訴外人裕方印刷股份有限公司（下稱裕方公司）所在之
          建築物，使裕方公司所有在該建築物內之機械設備及貨物遭受焚毀。被告
          及朱家宏、賴天德、徐鴻男等人因上開火災所涉公共危險刑事案件，均經
          臺灣高等法院臺中分院判處罪刑確定。
    （二）原告承保訴外人裕方公司所有坐落於台中市南區昌明巷七之七號之建築物
          、機械設備及貨物之商業火災保險。該保險標的因上開火災燒燬，原告已
          根據南山公證有限公司（下稱南山公證公司）出具之理算報告書，依保險
          契約理賠裕方公司肆佰捌拾壹萬捌仟柒佰貳拾伍元。
    （三）被告對本件火災之發生既有如上所述之過失責任，並致裕方公司受有財物
          之損害，被告自應依民法第一百八十四條之規定負侵權行為之損害賠償責
          任。原告已依保險法第五十三條之規定取得代位求償權，爰本於侵權行為
          及保險代位之法律關係，訴請被告給付肆佰捌拾壹萬捌仟柒佰貳拾伍元，
          並自訴狀（即支付命令聲請狀）送達之翌日即八十九年十一月三十日起至
          清償日止，按週年利率百分之五計算之法定遲延利息。
    （四）朱家宏等三人就本件火災亦應負損害賠償責任，原告雖未對該三人求償，
          惟被告仍應負全額之賠償責任。
  三、證據：提出南山公證公司理算報告書、賠款收據、代位求償同意書及裕方公司
            商業火災保險單各乙份為證；並聲請調取台中市消防局火災原因調查報
            告書及引用刑事偵審卷證資料。
乙、被告方面：
  一、聲明：
    （一）原告之訴駁回。
    （二）若受不利判決，願供擔保，請准免為假執行。
  二、陳述：
    （一）被告於八十二年間向屋主即朱家宏等三人承租台中市南屯區昌明巷七之八
          號房屋經營倍銘麵包廠，當時尚未承租包裝室（包裝室係於八十三年承租
          ），在被告承租廠房之前，屋主朱家宏等三人即在七之八號房屋旁設置一
          座抽水馬達，抽取地下水供同巷七之一號至七之十一號各住戶使用，因此
          房東在七之八號電源總開關處牽接一電源線路沿Ｃ型鋼架（電線沿Ｃ型鋼
          架之凹槽，不致外漏、增加Ｃ型鋼架之建構美觀，即從外觀看不出有電線
          ）至包裝室分路開關（下稱前段），再由分路開關箱拉電源線路穿過鐵皮
          外牆連接至水塔下方無熔絲開關箱，再連接至抽水馬達（下稱後段）。是
          本件熔斷點所在之電源線路之所有人並非被告，被告並無維修、維護之義
          務，該電源線路只是「經過」被告所承租之七之八號而已，應負維修責任
          之人乃係所有人即朱家宏等三人，其疏於維修，而致電源線路長期負載絕
          緣膠皮劣化蓄熱短路引燃火警，自應責令該三人負責。
    （二）本件火災之起火點確係在該屋南半側包裝室屋前端閣樓地板下方附近，而
          不是在在七之八號北側廠房中間靠南側之三台旋轉爐旁，朱家宏等三人所
          揣測之起火點在七之八號北側廠房中間靠南側之三台旋轉爐旁，不僅與事
          理不合，乃係卸責之詞，更與台中市消防局認定起火處係該屋南半側包裝
          室屋前端閣樓地板下方附近不合。
    （三）熔斷點之電線係總開關拉到分路開關箱前之包裝室，到分路開關後，再拉
          出三條線，兩條到包裝室，一條接到抽水馬達。但被告承租後，並未使用
          該二條電線，因被告在包裝室所擺置之機器所用之電源，均由七之八號總
          電源處拉牽而接，並未使用包裝室分路開關之電源。該兩條電源線路走向
          ，一條是由西南側分路開關箱往東南側牆窗戶上Ｃ型鋼架內，電源線路標
          示（Ｃ）；另外一條則由南側外牆分路開關箱下方沿南側鐵皮牆下方地板
          凹槽往東南架設，電源線路標示（Ｄ）。此兩條線路，Ｃ電源線路房東本
          欲作為日光燈用之電源，被告並未使用，在Ｃ型鋼架內用膠布包著不用；
          Ｄ電源線路係被告以水泥覆蓋埋在地板凹槽內，亦未使用，該二條線路並
          無任何電流通過，根本無造成短路之可能。又朱家宏等三人亦謂該分路開
          關之電錶所示之度數都是馬達抽水機所用的電，顯見分路開關所拉出至包
          裝室的另兩條電線並未用電，否則，朱家宏等三人，豈有不向被告另收電
          費之理！故本件火災並不是因被告工廠內之機器使用電源所引起。蓋熔斷
          點之電源線路上用電的機器，並不包含包裝室內之機器，而僅只有抽水馬
          達一項而已，該線路因電源線路長期負載絕緣膠皮劣化蓄熱短路引燃火警
          ，抽水機之用電當為禍首。再者，該抽水機所抽出之水質不佳，含沙量過
          高，以致增加馬達抽水之負荷量，且該抽水機常因抽不到水而發出巨大之
          聲響，亦有可能因一時過度運轉、線路絕緣膠皮欠缺維護因而劣化以致造
          成短路，引發此場火災。
    （四）臺灣高等法院臺中分院九十一年度上易一一四四號確定刑事判決認定被告
          與朱家宏、賴天德、徐鴻男四人均應對失火之事實負責，不應由被告獨負
          失火之責任，則在民事上四人應為共同侵權行為，負連帶賠償之責。惟本
          件造成原告之保險客戶裕方公司受有財物損害，自火災發生至今已逾二年
          ，而原告迄未向朱家宏等三人求償，顯然其請求權已罹於時效而消滅。揆
          諸民法第二百七十六條之規定及立法理由，就其他共同侵權行為人朱家宏
          、賴天德、徐鴻男應負責之分擔部分，被告可免其責任。
  三、證據：提出調查報告節本、電線設置略圖、鑑定圖說明各一份為證，並聲請調
            取刑事卷宗及訊問證人潘善秀、江彥利。
    理      由
一、原告主張其承保訴外人裕方公司所有坐落於台中市南區昌明巷七之七號之建築物
    、機械設備及貨物之商業火災保險，因被告未注意坐落昌明巷七之八號其所經營
    倍銘麵包廠之配電設備維修、管理，且訴外人朱家宏、賴天德、徐鴻男等三人對
    於上開房屋原應注意供電之容量、電阻、線徑、配線規格與定期安全檢查、線路
    汰換等用電安全、消防安全防護與安全設施等事項，亦疏未注意，於八十九年四
    月一日下午六時五十五分許，在上開七之八號麵包廠南半側包裝室屋前閣樓地板
    下方附近，因電源線路長期負載絕緣膠皮劣化蓄熱短路，起火引燃該屋內物品，
    並延燒至裕方公司，使裕方公司所有在該建築物內之機械設備及貨物焚毀，致受
    有損害，原告已依保險契約理賠裕方公司肆佰捌拾壹萬捌仟柒佰貳拾伍元，爰本
    於侵權行為及保險代位之法律關係，訴請被告賠償等語。被告則以：被告並未使
    用熔斷點之電源線，該發生短路之電源線係朱家宏等三人所設置及管理，與被告
    無關，故被告毋庸負過失侵權責任；又刑事確定判決認定被告與朱家宏、賴天德
    、徐鴻男四人均應對失火之事實負責，則四人間就民事賠償責任即屬連帶債務，
    惟原告迄未向朱家宏等三人求償，其請求權已罹於二年時效而消滅，故就朱家宏
    等三人應分擔之部分，被告可免其責任等語，資為抗辯。
二、原告主張其承保訴外人裕方公司所有坐落於台中市南區昌明巷七之七號之建築物
    、機械設備及貨物之商業火災保險，該保險標的因被告所經營倍銘麵包廠內之電
    源線長期負載絕緣膠皮劣化蓄熱短路，引起火災而延燒焚毀，致受有損害，原告
    已依保險契約理賠裕方公司肆佰捌拾壹萬捌仟柒佰貳拾伍元，而被告及建築物所
    有權人朱家宏、賴天德、徐鴻男等人因上開火災所涉之公共危險刑事案件，均經
    臺灣高等法院臺中分院判處罪刑確定等事實，業據提出裕方公司商業火災保險單
    、南山公證公司理算報告書、賠款收據各乙份為證，並經本院依聲請調取台中市
    消防局火災原因調查報告書及臺灣高等法院臺中分院九十一年度上易字第一一四
    四號刑事偵審卷宗（含本院九十年度易字第二八四一號刑事卷宗、臺灣臺中地方
    法院檢察署八十九年度他字第二六二八號、八十九年度發查字第八○五號、九十
    年度偵字第九○一八、九○一九號偵查卷宗）查明無誤，復為被告所不爭執，自
    堪信為真實。
三、本件經兩造於言詞辯論期日整理並協議簡化爭點如下：
  （一）被告就本件火災是否應對裕方公司負過失侵權之責任？
  （二）就朱家宏、賴天德、徐鴻男應負連帶賠償責任部分，原告之損害賠償請求權
        是否已罹於時效？如原告之請求權已罹於時效而消滅，則被告就該三人應分
        擔之部分是否可免其責任？
四、茲就上開爭點，分述本院得心證之理由：
  （一）被告就本件火災是否應對裕方公司負過失侵權之責任？
    １、本件火災之起火原因，業據台中市消防局於八十九年四月一日下午六時五十
        五分火災發生時，據報派員前往救災，並於救災後初步勘查，及於災後同年
        九月十五日下午三時許、同年十二月一日上午九時許，二度至現場勘查，製
        成火災原因調查報告，有台中市消防局八十九年五月九日八九消調字第三○
        九八號函附「台中市消防局火災原因調查報告書」（下稱「調查報告書」，
        詳八十九年度他字第二六二八號卷第三頁）、該局八十九年九月二十五日八
        九消調字第七一一七號函附災戶現場電源線路燒熔掉落殘存照片及分路電源
        配線圖說（詳八十九年度發查字第八○五號卷第十六頁）及該局八十九年十
        二月十三日八九消調字第九四八四號函附「台中市南屯區昌明巷七之八號火
        災現場勘察記錄及綜合研判」（下稱「勘察記錄及綜合研判」，詳八十九年
        度發查字第八○五號卷第一二五頁）可稽。依上開「調查報告書」所載調查
        結果認：起火戶係台中市南屯區豐樂里昌明巷七之八號倍銘麵包廠；起火處
        係該屋南半側包裝室屋前端閣樓地板下方附近首先起燃；就起火原因研判認
        ：(一)被告己○○承租經營麵包製作廠，案發時工廠下班未有人員留守，鐵捲
        門關閉，經搶救破壞進入狀，未有遭侵入跡象等情，人為起火因素可排除。
        (二)起火處經查未有供奉神像，或祭祀法器等情，祭祀不慎起火原因可排除。
        (三)經查起火處高處燒損火流殘跡，煙蒂等遺留火種引燃原因可排除。(四)現場
        清理起火處附近地板復舊勘查，地板上遺留多節燒失熔斷電線及熔珠，閣樓
        地板下方附近，遺留疑似短路熔痕電源線，綜合以上燒損火流走向殘跡等情
        研判，不排除電源線路長期負載絕緣膠皮劣化蓄熱短路引燃火警之可能性。
        結論認為：火災現場為郊區巷道，兩排對面排列連棟建築，災戶為面向西方
        挑高鐵皮平房，計燒損昌明巷七之六號（註：僅有燻黑，未燒及）、七之七
        號、七之八號計三間災戶。以七之八號災戶承租經營倍銘麵包廠燒損最嚴重
        。疑似雙併南側包裝室屋前端處，電源線路長期負載絕緣劣化蓄熱短路引燃
        火警。
    ２、被告雖抗辯該發生短路之電源線係朱家宏等三人為供應其他廠房住戶用水，
        而獨立設立之抽水馬達專用電線云云。惟查：(一)依「勘察記錄及綜合研判」
        附件一「地面熔斷殘存線路位置圖」、附件二「ＰＶＣ管配線安培容量表」
        （見八十九年度發查字第八○五號卷第一三一、一三二頁）所示，該水塔所
        安置之抽水馬達ＰＶＣ管配線安培容量原僅須二十安培，而裝置時所使用之
        ＰＶＣ管配線安培容量達二十五安培，是朱家宏等三人雇工所安置者尚在安
        全範圍內，應無發生「電源線路長期負載絕緣膠皮劣化蓄熱短路引燃火警」
        之可能。況證人即本件火災原因之鑑定人廖茂宗於刑事第二審九十一年九月
        二日調查期日證述：抽水馬達電力負荷並無問題，不是造成本件火災的原因
        等語明確（見九十一年度上易字第一一四四號卷第一三九頁）。顯見該電源
        線發生短路之原因，並非外接抽水馬達使用電力所致。(二)熔斷點係自總開關
        至包裝室分路開關箱間之電源線，該電源線經分路開關後，再拉出三條線，
        兩條到包裝室（一條走一樓天花板Ｃ型鋼樑，一條走地面），一條接到抽水
        馬達，有上開「地面熔斷殘存線路位置圖」（見八十九年度發查字第八○五
        號卷第一三一頁）可證，並經證人廖茂宗於刑事第二審九十一年九月二日調
        查期日證述明確（見九十一年度上易字第一一四四號卷第一三九頁）。被告
        雖辯稱該二條拉到包裝室的電源線並未使用云云，惟該包裝室之東面及南面
        置有切片機五台、削皮機及結束機各一台，其南面設有插座，有上開「地面
        熔斷殘存線路位置圖」及被告提供或簽認之機械器具物品位置圖、現場電源
        配線圖（見八十九年度發查字第八○五號卷第一三三、一三六、一三七頁）
        可證。依「地面熔斷殘存線路位置圖」所示，僅自分路開關箱拉出至包裝室
        的二條電源線，可供應上開七台機器之電力，此外並無其他自總開關拉出之
        電源線可提供該七台機器所需的電力。即便被告所提供或簽認之現場電源配
        線圖二份（其中一份係被告所僱用擔任倍銘麵包廠廠長之江彥利所繪製）亦
        無其他自總開關拉出之電源線可直接供應該七台機器所需的電力，而係自進
        入包裝室前之插座接引延長線提供該七台機器電力使用。然台中市消防局「
        勘察記錄及綜合研判」二、結論：「‧‧‧（五）檢視災戶業者繪製現場電
        源配線圖與實際清理復舊勘查比對，位於南側包裝室東南面麵包切片機下方
        牆角處遺留有捲曲延長線一條，其他位於包裝室後方東側整片鐵皮牆面及地
        上，經勘查未發現有燒熔殘存之電源延長線」，足見被告所提供或簽認之現
        場電源配線圖中，有關由進入包裝室前之插座接引延長線提供該七台機器電
        力使用之圖示部分，顯與事實不符。又依「地面熔斷殘存線路位置圖」所示
        ，自分路開關拉出之三條電源線，其中僅連接抽水馬達之電源線有經過電錶
        ，另二條拉至包裝室之電源線，並未通過電錶，是電錶所示之用電量自與拉
        至包裝室之電源線無關，尚難以朱家宏等三人稱該電錶所示之度數都是馬達
        抽水機所用的電等語，即謂分路開關所拉出至包裝室的另兩條電線並未用電
        。綜上可知，包裝室東側及南側之七台機器既無其他自總開關拉出之電源線
        可直接供應電力，其所需電力，顯係來自分路開關箱拉出至包裝室的二條電
        源線，此由被告提供或簽認之現場電源配線圖二份，均顯示在該包裝室之南
        面設有插座，益足證明。故被告辯稱該發生短路之電源線係朱家宏等三人為
        供應其他廠房住戶用水，而獨立設立之抽水馬達專用電線云云，應屬臨訟編
        造，核無可採。
    ３、被告於九十年五月九日刑事案件偵查中曾自承：「〔問：拉分線（指電線）
        有告知他們三人（指朱家宏等三人）？〕沒有，但我要做麵包工廠他們都知
        道。」（詳八十九年度發查字第八○五號卷第一六九頁）等語，其經營倍銘
        麵包廠，直接經營管理廠房等事務，對該麵包廠每二個月平均用電達一萬七
        千餘度，在電源安全使用上，本應更具監督、檢視與防護之責，並應注意供
        電之容量、電阻、線徑、配線規格與定期安全檢查、線路汰換等用電安全，
        竟疏未能注意，以簡易鐵皮屋作為麵包工廠之建置使用，並於其內自行配置
        分線電源使用；又被告雖曾於八十九年十一月二十一日偵查中辯稱：伊廠內
        之水電均於二、三年前委由漢威水電行維修，詳細資料三日內陳報等語（見
        八十九年度發查字第八○五號卷第九一頁背面），惟遍查本案全卷，均未有
        被告所陳報此部分之資料，故依前開火災原因之研判，顯見被告就其麵包廠
        內使用電源是否未超過負荷、用電情形是否安全正常，並未盡其注意義務。
        至於被告於刑事案件第二審法院已聲請傳喚證人潘善秀到庭證稱：有兩條（
        電線）到包裝室的，另外兩條（電線）沒有使用，包裝使用的電是直接從分
        電盤接出來的，包裝室的電源應該是從左下角的總電源的地方拉出來的，拉
        了十幾條，詳細情形我回去查配置圖等語（見九十一年度上易字第一一四四
        號卷第一六八頁），惟該證人自始無法提出該配置圖以供法院審酌，其證言
        是否可採，已有疑義，況其有關包裝室的電源應該是從左下角的總電源的地
        方拉出來的，拉了十幾條等證言，亦與「地面熔斷殘存線路位置圖」及被告
        提供或簽認之現場電源配線圖所示者不符，自難以該證人之證詞為被告有利
        之認定。又證人江彥利係受僱於被告擔任倍銘麵包廠之廠長，其在刑事案件
        已到庭為附和被告辯詞之證言，惟其所繪製之現場電源配線圖既有如上所述
        與事實顯不相符之處，自難期為可信之證言。是被告聲請本院再訊問證人潘
        善秀、江彥利，核無必要，應予駁回，附此敘明。
    ４、被告係承租及實際使用七之八號房屋者，本應注意房屋使用安全，並應防止
        電線短路所引起之火災。又依被告之智識、能力，復無不能注意情形，竟疏
        未注意，引起本件火災，致裕方公司受有機械設備及貨物等財物燒燬之損害
        。是被告顯有過失不法侵害裕方公司所有財物之權利。又裕方公司所有之機
        械設備及貨物等財物，確係因被告過失致生火災延燒所損害，已如前述，則
        被告過失行為，與裕方公司上開財物之損害，顯有相當因果關係，是被告就
        本件火災自應對裕方公司負過失侵權之責任。
  （二）就朱家宏、賴天德、徐鴻男應負連帶賠償責任部分，原告之損害賠償請求權
        是否已罹於時效？如原告之請求權已罹於時效而消滅，被告就該三人應分擔
        之部分是否可免其責任？
    １、民事上之共同侵權行為（狹義的共同侵權行為，即加害行為）與刑事上之共
        同正犯，其構成要件並不完全相同，共同侵權行為人間不以有意思聯絡為必
        要，數人因過失不法侵害他人之權利，苟各行為人之過失行為，均為其所生
        損害之共同原因，即所謂行為關連共同，亦足成立共同侵權行為。依民法第
        一百八十五條第一項前段之規定，各過失行為人，對於被害人應負全部損害
        之連帶賠償責任（最高法院六十七年台上字第一七三七判例參照）。經查：
        朱家宏等三人為系爭房屋之共有人，原應注意有關供電之容量、電阻、線徑
        、配線規格與定期安全檢查、線路汰換等用電安全、消防安全防護與安全設
        施等事項，確達足以防止火災之發生，且依現今電力提供、科學技術、技能
        與安全材料、設備及設施之取得，亦非不能注意，竟疏未能注意，恣意搭建
        簡易鐵皮屋之建築物作為前開工廠建置使用，且未依法向台電公司申請電力
        使用，私自轉供電流違章使用，其無依規定取得適當足供工廠所需之電力供
        給，致無法有效提供安全之用電、消防預防與設施配置，以因應有大量消耗
        電力需求之麵包廠使用，同時欠缺定期安全檢查與維護，亦有過失等事實，
        有臺灣高等法院臺中分院九十一年度上易字第一一四四號刑事判決書在卷可
        證，復為兩造所不爭執，自可信為真正。是朱家宏等三人與被告之前揭過失
        侵權行為同為裕方公司所有財物損害之共同原因甚明，揆諸上開判例意旨，
        被告與朱家宏、賴天德、徐鴻男四人間就裕方公司所受之損害，自應負連帶
        賠償責任。
    ２、按因侵權行為所生之損害賠償請求權，自請求權人知有損害及賠償義務人時
        起，二年間不行使而消滅，民法一百九十七條第一項前段定有明文。經查：
        本件火災發生於八十九年四月一日，裕方公司於當日已可知悉受有損害；又
        裕方公司於八十九年十月五日具狀對被告及朱家宏、賴天德、徐鴻男等人提
        出刑事告訴，有刑事告訴狀附在八十九年度發查字第八○五號卷第六至九頁
        可憑，是被害人裕方公司至少於八十九年十月五日即已知悉賠償義務人。原
        告自認尚未向朱家宏等三人請求損害賠償，亦未提出裕方公司已向朱家宏等
        三人請求賠償之證明，則距本件火災被害人即侵權行為損害賠償請求權人裕
        方公司知有損害及賠償義務人時，迄今已逾二年，依上開法律規定，裕方公
        司之損害賠償請求權已因二年間不行使而消滅，且被告就此部分已提出時效
        完成之抗辯，是原告自無從再行代位裕方公司向朱家宏等三人請求損害賠償
        ，被告抗辯原告就朱家宏、賴天德、徐鴻男應負連帶賠償責任部分之損害賠
        償請求權已罹於時效，為有理由。
    ３、按連帶債務人中一人消滅時效已完成者，除該債務人應分擔之部分外，他債
        務人仍不免其責任（民法第二百七十六條第二項參照），是消滅時效完成者
        ，就該債務人應分擔部分，發生絕對效力，自公平之見地及防止求償關係之
        循環，因債務人之時效完成，就其應分擔部分，他債務人亦免其責任，他債
        務人於給付時均得扣除該債務人應分擔之部分（最高法院八十六年度台上字
        第一五二四號、八十九年度台上字第一七九五號判決意旨參照）。又連帶債
        務人相互間，除法律另有規定或契約另有訂定外，應平均分擔義務，民法第
        二百八十條前段定有明文。本件被告與朱家宏、賴天德、徐鴻男就裕方公司
        所受之損害，應負連帶賠償責任，其並無法律另有規定或契約另有訂定之情
        形，則四人內部間自應平均分擔義務，惟原告及裕方公司對朱家宏等三人之
        損害賠償請求權既因消滅時效已完成，依上開說明，被告抗辯因原告之請求
        權已罹於時效而消滅，被告就朱家宏等三人應分擔之部分可免其責任，亦有
        理由。
五、按因故意或過失，不法侵害他人之權利者，負損害賠償責任，民法第一百八十四
    條第一項前段定有明文。又被保險人因保險人應負保險責任之損失發生，而對於
    第三人有損失賠償請求權者，保險人得於給付賠償金額後，代位行使被保險人對
    於第三人之請求權，保險法第五十三條第一項前段亦有明文。本件被告過失不法
    侵害裕方公司所有財物之權利，自應負損害賠償責任，原告為裕方公司受損財物
    之保險人，已依保險契約給付賠償金額肆佰捌拾壹萬捌仟柒佰貳拾伍元，惟裕方
    公司及原告就應負連帶賠償責任之朱家宏等三人之損害賠償請求權已罹於時效而
    消滅，被告就朱家宏等三人應分擔之部分可免其責任，均如前述，則原告依侵權
    行為及保險代位之法律關係，請求被告賠償壹佰貳拾萬肆仟陸佰捌拾壹元（0000
    000 ÷4＝0000000，元以下四捨五入），及自支付命令聲請狀送達（以此方式為
    催告）之翌日即八十九年十一月三十日起至清償日止，按週年利率百分之五計算
    之法定遲延利息，為有理由，應予准許。其逾此部分之請求，為無理由，應予駁
    回。
六、兩造分別陳明願供擔保聲請宣告假執行或免為假執行，關於原告勝訴部分，經核
    並無不合，爰各酌定相當擔保金額併宣告之。原告其餘假執行之聲請，因訴之駁
    回而失所依附，應併予駁回。
七、本件事證已臻明確，兩造其餘攻擊防禦方法及所舉證據，經審酌結果，與本件判
    決結論均無影響，爰不一一論述，附此敘明。
八、據上論結，本件原告之訴為一部有理由，一部無理由，依民事訴訟法第七十九條
    但書、第三百九十條第二項、第三百九十二條，判決如主文。
中      華      民      國    九十二    年      七      月      九      日
                            臺灣臺中地方法院民事第四庭
~B法  官  張恩賜
右為正本係照原本作成。
如不服本判決，應於判決送達後二十日內，向本院提出上訴狀（須附繕本）。
中      華      民      國    九十二    年      七      月      九      日
~B書記官  `


司法院資訊處製作；財團法人民間司法改革基金會備份。
